臺灣高等法院刑事判決　　　　　　　 100年度上易字第1441號
上　訴　人　臺灣士林地方法院檢察署檢察官
被　　　告　柯頂民
上列上訴人因被告詐欺案件，不服臺灣士林地方法院100 年度易
字第85號，中華民國100年5月13日第一審判決（起訴案號：臺灣
士林地方法院檢察署99年度偵字第14507 號），提起上訴，本院
判決如下：
    主  文
上訴駁回。
    理  由
一、公訴意旨略以：被告柯頂民明知將自己銀行帳戶提供他人使
    用，依一般社會生活之通常經驗，可預見將成為不法集團收
    取他人受騙款項，以遂行其掩飾或隱匿犯罪所得財物目的之
    工具，竟仍不違背其本意，基於幫助詐欺之犯意，於民國99
    年7 月間，在不詳地點，將其所有淡水第一信用合作社義山
    分社、帳號0000-00-0000000 號帳戶（以下簡稱系爭銀行帳
    戶）之提款卡及密碼，交付予姓名年籍不詳之詐騙集團成員
    ，供其所屬集團作為提款、轉帳及匯款之用，以此方式幫助
    該犯罪集團向他人詐取財物。嗣該詐騙集團成員即基於意圖
    為自己不法所有之犯意，於99年7 月30日10時48分前某時許
    ，以電話向黃玉壽詐稱急需用錢，致黃玉壽陷於錯誤，誤信
    係其弟妹來電，而依指示於99年7 月30日10時48分許，在桃
    園縣中壢市○○街中壢2 支郵局，以臨櫃匯款方式匯款新臺
    幣（下同）10萬元至系爭銀行帳戶內，該詐騙集團成員旋即
    自系爭銀行帳戶提領6 萬元。嗣黃玉壽發覺受騙，報警處理
    、始悉上情。因認被告柯頂民涉犯刑法第30條第1項、第339
    條第1項之幫助詐欺取財罪嫌云云。
二、按被告未經審判證明有罪確定前，推定其為無罪；又犯罪事
    實應依證據認定之，無證據不得認定犯罪事實；又不能證明
    被告犯罪者，應諭知無罪之判決，刑事訴訟法第154條第1項
    、第2項及第301條第1 項分別定有明文。又事實之認定，應
    憑證據，如未能發現相當證據，或證據不足以證明，自不能
    以推測或擬制之方法，為裁判基礎（最高法院40年台上字第
    86號判例意旨參照）。另認定犯罪事實所憑之證據，雖不以
    直接證據為限，間接證據亦包括在內；然而無論直接或間接
    證據，其為訴訟上之證明，須於通常一般之人不致有所懷疑
    ，而得確信其為真實之程度者，始得據為有罪之認定，倘其
    證明尚未達到此一程度，而有合理之懷疑存在時，即無從為
    有罪之認定（最高法院76年度台上字第4986號判例意旨參照
    ）。再者，刑事訴訟法第161條第1項規定，檢察官就被告犯
    罪事實，應負舉證責任，並指出證明之方法，是檢察官對於
    起訴之犯罪事實，應負提出證據及說服之實質舉證責任，倘
    其所提出之證據，不足為被告有罪之積極證明，或其指出證
    明之方法，無從說服法院以形成被告有罪之心證，基於無罪
    推定之原則，自應為被告無罪判決之諭知（最高法院92年台
    上字第128號判例參照）。
三、公訴意旨認被告柯頂民涉犯刑法之幫助詐欺取財罪嫌，無非
    係以被告於警詢及偵查中之供述、被害人黃玉壽於警詢時之
    指述、郵政跨行匯款申請書1 紙、淡水第一信用合作社99年
    12月30日淡一信剛字第995768-1號函及函附顧客基本資料查
    詢、客戶開戶資料、交易往來明細表各1 份及中華郵政全球
    資訊網全國郵局查詢資料1紙等為其論據。
四、訊據被告柯頂民坦承系爭銀行帳戶係其所開立等語，然堅決
    否認有何幫助詐欺取財犯行，辯稱：99年7 月間我要求我弟
    即證人柯頂吉幫忙自系爭銀行帳戶中提領500 元，並將系爭
    銀行帳戶之提款卡及密碼交予柯頂吉，柯頂吉將錢給我後，
    未將提款卡一併交還，後來銀行來電，始知系爭銀行帳戶遭
    他人不法使用，經詢問柯頂吉後，柯頂吉表示有人要匯款10
    萬元給他，他就將我的提款卡給該人，後來才知被騙等語。
    經查：
  (一)本件被害人黃玉壽於99年7 月30日10時48分前某時許，接獲
    詐欺集團所屬成員向其詐稱急需用錢，致黃玉壽陷於錯誤，
    遂於同年月30日10時48分至位於桃園縣中壢市○○街2 支郵
    局匯款10萬元至被告所有之系爭銀行帳戶內，旋遭提領6 萬
    元等情，雖據告訴人黃玉壽於警詢時指述甚詳（偵卷第12頁
    至第14頁參照），另有郵政跨行匯款申請書、被告之系爭銀
    行帳戶開戶資料、交易往來明細表各1份在卷足憑（偵卷第3
    5 頁至第37頁參照）。然此僅能證明被害人黃玉壽確有於上
    開時、地匯款至被告前述系爭銀行帳戶之事實，尚無從率而
    認定被告有交付系爭銀行帳戶之密碼及金融卡等帳戶資料予
    不詳詐騙集團成員使用之事實。
  (二)系爭銀行帳戶之提款卡、密碼，係由證人即被告之弟柯頂吉
    向被告商借使用後，交予姓名、年籍不詳之詐騙集團成員之
    事實，業據證人柯頂吉於原審法院審理中結證稱：99年7 月
    間我上網去找援交，在網路上與對方相約在士林捷運站碰面
    ，到了之後對方要我先買遊戲橘子的儲值點數，我就到便利
    商店買了1 萬多元的儲值卡，對方又說要看提款卡，以辨識
    我是否為警察，並說要把買遊戲橘子儲值卡的錢還給我。因
    為我沒有提款卡，就回家跟我哥即被告借，我跟被告說對方
    要還1 萬多元給我，叫我把提款卡寄過去，被告就把提款卡
    拿給我，還告訴我密碼，要我幫他領500 元出來等語明確（
    原審卷第24頁至第26頁參照）。經核證人柯頂吉上開證詞，
    就被告曾否將系爭銀行帳戶之提款卡、密碼交付予其使用之
    事實，與被告所辯一致。柯頂吉雖為被告之弟，然既明知前
    揭證述有陷己於幫助詐欺罪嫌之可能，仍證稱係其將系爭銀
    行帳戶之提款卡、密碼交付予姓名、年籍不詳之他人，衡情
    應無再甘冒偽證罪責而為不實證述以迴護被告之必要。因此
    柯頂吉上開同時不利於己之證詞，應具有相當程度之可信性
    。
  (三)參以卷附系爭銀行帳戶歷史交易明細表於99年7 月28日，確
    有以提款機提款1筆506 元之紀錄（其中6元為手續費），而
    同年月30日被害人黃玉壽即遭詐騙而匯款（偵卷第37頁參照
    ），是足認被告辯稱其於99年7 月間將系爭銀行帳戶提款卡
    、密碼交付予證人柯頂吉，要求柯頂吉幫忙提領500 元，系
    爭銀行帳戶之提款卡係由證人柯頂吉交付予不詳之人使用等
    情，應屬信而有徵。再者，被害人黃玉壽於本院審理時到庭
    陳稱其已和證人柯頂吉和解，柯頂吉有還其4 萬元，另以後
    每月7日前要還其1萬元（本院卷第44頁參照）。衡情，若本
    件確係由被告柯頂民將系爭銀行帳戶之提款卡及密碼交與詐
    騙集團，柯頂吉又何須出面與被害人和解？益證系爭銀行帳
    戶之提款卡及密碼係由證人柯頂吉交予不詳之人使用，應堪
    認定。
  (四)被告於偵查時、原審法院準備程序中雖先辯稱：帳戶存摺及
    提款卡是99年7 月間，在我家附近的淡金公路上遺失，後來
    才發現云云（偵字卷第32頁、審易字卷第9 頁參照）。後於
    原審法院準備程序中又改稱：系爭銀行帳戶的提款卡、密碼
    是我弟柯頂吉不小心交給別人等語（審易字卷第14頁參照）
    ，就系爭銀行帳戶提款卡、密碼佚失之原因，所陳前後不一
    。然認定不利被告之事實，須依積極證據，不得以被告之辯
    解不成立，即為不利被告事實之認定（最高法院95年度臺上
    字第1797號判決意旨參照）。因此，縱令被告之辯解前後不
    一或與證人所述不符，然在無其他證據足資證明被告有交付
    上開存摺及提款卡予他人之情事前，不能遽為不利被告事實
    之認定，率爾認定係被告提供系爭銀行帳戶供作詐騙集團之
    用，而以幫助詐欺罪相繩。
  (五)公訴意旨雖另以柯頂吉於原審法院審理中證稱借提款卡時有
    跟被告講整個事情經過等語，且被告倘不知提款卡實際使用
    情形，顯無編造請證人柯頂吉代為加油、證人柯頂吉忘記還
    提款卡等情節之必要，被告對於證人柯頂吉將系爭銀行帳戶
    之提款卡交付他人使用之緣由既知之甚詳，亦應負幫助詐欺
    罪責云云。惟：
  1.證人柯頂吉雖於原審法院審理中證稱：我對被告說要借提款
    卡時，有跟被告講整個經過，我是對被告說對方要還我1 萬
    多元，要借提款卡等語（原審易字卷第25頁、第26頁參照）
    。由前揭證人所述，雖堪認證人柯頂吉商借系爭銀行帳戶提
    款卡之目的，係因他人要還錢乙節，被告確有所知。然一般
    人基於對親屬間之信任而提供帳戶供其使用，所在多有，尚
    不得一概認定此等出借帳戶者主觀上均有幫助詐欺之不確定
    故意。縱柯頂吉向被告借用提款卡之目的與常情或有不符，
    然亦難以被告知悉有人要還錢予柯頂吉此一事實，而猶提供
    系爭銀行帳戶之提款卡、密碼予柯頂吉使用，即遽認被告有
    幫助詐欺取財之故意。
  2.縱被告就是否請柯頂吉代為加油、柯頂吉係事先告知要商借
    提款卡抑或忘記歸還乙節前後供述有矛盾，然既無其他積極
    證據足資證明被告係明知證人柯頂吉將系爭銀行帳戶提款卡
    、密碼交予姓名、年籍不詳之人，而有容任柯頂吉將系爭銀
    行帳戶交予他人作為詐騙使用之不確定故意。換言之，尚難
    以被告前後供述顯有不符，而佐證被告確有幫助詐欺取財之
    犯意及犯行。是公訴意旨此部分質疑，尚非有據。
  (六)從而，被告辯稱係因應柯頂吉之要求，將上開帳戶之提款卡
    及密碼借予柯頂吉使用，確有相當證據可資證明。公訴人僅
    憑被告所有系爭銀行帳戶遭人用以詐騙，即認係被告將系爭
    銀行帳戶交予詐欺集團使用，或被告有容任證人柯頂吉交付
    系爭銀行帳戶資料予詐騙集團使用之行為，而有幫助詐欺之
    故意，尚難憑採。
五、綜上所述，本件檢察官所提出之證據及指出證明之方法，尚
    無法證明被告確有基於幫助詐欺取財之故意而將帳戶提款卡
    及密碼交予他人使用之犯行，此外，復無其他積極證據足認
    被告確有檢察官所指上揭犯行，自難逕以刑法第30條第1 項
    、第339條第1項詐欺取財罪之幫助犯相繩。揆諸前揭說明，
    既不能證明被告犯罪，自應為其無罪之諭知。原審認被告之
    犯罪不能證明，而為無罪之諭知，其認事用法，核無不合，
    檢察官上訴意旨，仍執前詞，指摘原判決不當，求予撤銷改
    判，為無理由，應予駁回。
據上論斷，應依刑事訴訟法第368條，判決如主文。
本案經檢察官侯名皇到庭執行職務。
中    華    民    國   100    年    9     月    27    日
                  刑事第九庭審判長法  官  陳貽男
                                  法  官  許必奇
                                  法  官  劉興浪
以上正本證明與原本無異。
不得上訴。
                                  書記官  王詩涵
中    華    民    國   100    年    9     月    27    日